臺灣桃園地方法院民事判決　　　　　　 110年度訴字第1020號
原　　　告　宋承澔　
被　　　告　黎芳南　

上列當事人間請求清償借款事件，本院於民國110 年10月15日言
詞辯論終結，判決如下：
    主      文
被告應給付原告新臺幣壹拾萬元，及自民國一一○年四月三日起
至清償日止，按週年利率百分之十六計算之利息；暨新臺幣壹元
之違約金。
被告應給付原告新臺幣肆拾萬元，及自民國一一○年五月十一日
起至清償日止，按週年利率百分之十六計算之利息；暨新臺幣壹
元之違約金。
被告應給付原告新臺幣貳拾萬元，及自民國一一○年五月二十日
起至清償日止，按週年利率百分之十六計算之利息；暨新臺幣壹
元之違約金。
原告其餘之訴駁回。
訴訟費用由被告負擔。
本判決第一項如原告以新臺幣參萬參仟參佰元供擔保後，得假執
行。
本判決第二項如原告以新臺幣壹拾參萬參仟參佰元供擔保後，得
假執行。
本判決第三項如原告以新臺幣陸萬陸仟陸佰元供擔保後，得假執
行。
原告其餘假執行之聲請駁回。
    事實及理由
壹、程序方面：
一、按訴狀送達後，原告不得將原訴變更或追加他訴，但擴張或
    減縮應受判決事項之聲明者，不在此限，民事訴訟法第 255
    條第1 項但書第3 款定有明文。原告原起訴訴之聲明為：（
    一）被告應給付原告新臺幣（下同）10萬元及自民國110 年
    4 月2 日之翌日起至清償日止，按年息百分之20計算之利息
    ；及應給付原告5 萬元之懲罰性違約金；（二）被告應給付
    原告40萬元及自110 年5 月10日之翌日起至清償日止，按年
    息百分之20計算之利息；及應給付原告20萬元之懲罰性違約
    金；（三）被告應給付原告20萬元及自110 年5 月19日之翌
    日起至清償日止，按年息百分之20計算之利息；及應給付原
    告10萬元之懲罰性違約金。嗣於110 年10月15日當庭減縮訴
    之聲明為：（一）被告應給付原告新臺幣（下同）10萬元及
    自民國110 年4 月2 日之翌日起至清償日止，按年息百分之
    16計算之利息；及應給付原告5 萬元之懲罰性違約金；（二
    ）被告應給付原告40萬元及自110 年5 月10日之翌日起至清
    償日止，按年息百分之16計算之利息；及應給付原告20萬元
    之懲罰性違約金；（三）被告應給付原告20萬元及自110 年
    5 月19日之翌日起至清償日止，按年息百分之16計算之利息
    ；及應給付原告10萬元之懲罰性違約金（見本院卷第24頁）
    ，核屬減縮應受判決事項之聲明，揆諸首揭規定，應予准許
    。
二、被告經合法通知，而未於言詞辯論期日到場，經核無民事訴
    訟法第386 條各款所列情形，依同法第385 條第1 項，爰依
    原告之聲請，由其一造辯論而為判決。
貳、實體方面：
一、原告主張：被告於110 年03月03日向原告借款10萬元，並簽
    立借據，約定110 年4 月2 日清償，月利利率為百分之2 ，
    違約金為每萬元每日100 元，被告逾期未清償，依兩造之約
    定，至清償日止，最高應給付懲罰性違約金（最高借款金額
    的二分之一）5 萬元。被告另於110 年04月12日向原告借款
    40萬元，並約定110 年5 月10日清償，並簽立借據，約定月
    利利率為百分之2 ，違約金為每萬元每日100 元，被告逾期
    未清償，依兩造之約定，至清償日止，最高應給付懲罰性違
    約金（最高借款金額的二分之一）20萬元。被告再於110 年
    4 月21日向原告借款20萬元，並簽立借據，約定月利利率為
    百分之2 ，違約金為每萬元每日100 元，被告逾期未清償，
    依兩造之約定，至清償日止，最高應給付懲罰性違約金（最
    高借款金額的二分之一）10萬元。為此，爰依民法第474 條
    及兩造簽立之借據提起本件訴訟等語，並聲明：（一）被告
    應給付原告10萬元及自110 年4 月2 日之翌日起至清償日止
    ，按年息百分之16計算之利息；及應給付原告5 萬元之懲罰
    性違約金；（二）被告應給付原告40萬元及自110 年5 月10
    日之翌日起至清償日止，按年息百分之16計算之利息；及應
    給付原告20萬元之懲罰性違約金；（三）被告應給付原告20
    萬元及自110 年5 月19日之翌日起至清償日止，按年息百分
    之16計算之利息；及應給付原告10萬元之懲罰性違約金；（
    四）願供擔保，請准宣告假執行。
二、被告未到庭陳述及聲明，亦未提出書狀或意見供本院參酌。
三、得心證之理由：
㈠、經查：原告主張之事實，業據提出與其所述系爭3 筆借款相
    符之借據（兼收據）、本票各3 紙為證，而被告未到庭陳述
    及聲明，亦未提出書狀或意見供本院參酌，依民事訴訟法第
    280 條第3 項本文規定，視同自認，故原告之主張，堪信為
    真實。
㈡、按稱消費借貸者，謂當事人一方移轉金錢或其他代替物之所
    有權於他方，而約定他方以種類、品質、數量相同之物返還
    之契約。利息或其他報償，應於契約所定期限支付之；未定
    期限者，應於借貸關係終止時支付之。但其借貸期限逾一年
    者，應於每年終支付之。借用人應於約定期限內，返還與借
    用物種類、品質、數量相同之物，民法第474 條第1 項、第
    477 條、第478 條前段定有明文。次按約定之違約金過高者
    ，法院得減至相當之數額，民法第252 條定有明文。至於是
    否相當，即須依一般客觀事實，社會經濟狀況及當事人所受
    損害情形，以為斟酌之標準。且約定之違約金過高者，除出
    於債務人之自由意思，已任意給付，可認為債務人自願依約
    履行，不容其請求返還外，法院仍得依前開規定，核減至相
    當之數額（最高法院79年台上字第1915號判例參照）。又按
    違約金是否相當，應依一般客觀事實、社會經濟狀況及當事
    人所受損害情形，以為衡量之標準，若所約定之額數，與實
    際損害顯相懸殊者，法院自得酌予核減，並不因懲罰性違約
    金或賠償額預定性違約金而異（最高法院82年度台上字第25
    29號民事裁判要旨參照）。約定利率，超過週年百分之16者
    ，超過部分之約定，無效。債權人除前條限定之利息外，不
    得以折扣或其他方法，巧取利益，此亦為民法第205 、206
    條所明定。
㈢、經查，系爭3筆借款之借據第5 條均載明借款利息月利率百
    分之2 ，今原告請求按年息百分之16計算之利息，並未逾越
    法定上限，為有理由。然違約金部分，依系爭借據第5 條約
    定，違約金為「每萬每日100 元」計算，則依此約定，該違
    約金係以違約之日數計算數額，顯非約定債務不履行時債務
    人所應賠償之數額，而係為確保債務之履行，約定債務人不
    履行債務時，應支付之金錢，故應為懲罰性違約金。惟審酌
    原告因被告遲延清償所受積極損害及所失利益，通常為該款
    項再轉借他人後之利息收入或轉作他項投資之收益，以目前
    社會經濟處於存放款利率均低之狀況下，原告所受損害難謂
    特別重大，今原告既已向被告請求法定利率之上限即依年息
    百分之16計算之利息，可認已獲有相當之經濟利益，若再課
    予被告給付如約款所示之違約金義務，顯然過高。是斟酌兩
    造間契約所定違約金之計算方式及計算結果、被告違約情節
    、致生原告損害及目前存放款利率均低等情狀，爰依前揭規
    定酌減系爭3筆借款之違約金均至1 元。
四、綜上所述，原告依系爭借據、消費借貸之法律關係求為判決
    如主文第1 、2 、3 項所示，均屬有據，應予准許；逾上開
    範圍之請求，為無理由，應予駁回。
五、原告陳明願供擔保聲請宣告假執行，就其勝訴部分，經核與
    規定相符，爰酌定相當之擔保金額，予以准許。至原告敗訴
    部分，其假執行之聲請已失所附麗，應併予駁回。
六、本件事證已臻明確，原告其餘攻擊方法於判決結果不生影響
    ，爰不一一論列，併此敘明。
七、訴訟費用負擔之依據：民事訴訟法第79條。
中    華    民    國   110    年    10    月    29    日
                  民事第三庭    法  官  張世聰
正本係照原本作成。
如對本判決上訴，須於判決送達後20日內向本院提出上訴狀（須
按他造當事人之人數附繕本）。如委任律師提起上訴者，應一併
繳納上訴審裁判費。
中    華    民    國   110    年    11    月    1     日
                                書記官  顏崇衛